【裁判字號】    97,台上,1283
【裁判日期】    970619
【裁判案由】    請求清償借款等
【裁判全文】
最高法院民事判決            九十七年度台上字第一二八三號
上  訴  人  甲○○
訴訟代理人  賴俊榮律師
被 上訴 人  乙○○
訴訟代理人  李金澤律師
上列當事人間請求清償借款等事件，上訴人對於中華民國九十七
年三月十八日台灣高等法院第二審判決（九十六年度上字第七九
五號），提起上訴，本院判決如下：
    主  文
原判決廢棄，發回台灣高等法院。
    理  由
本件上訴人主張：被上訴人因積欠房屋貸款而向伊借貸，伊乃於
民國九十五年十月四日簽發玉山商業銀行南京東路分行票面金額
新台幣（下同）一百七十八萬元之支票借予被上訴人，代其清償
房屋貸款，惟事後伊向被上訴人催討遭拒。又兩造倘不成立消費
借貸契約，被上訴人亦無受領該一百七十八萬元之法律上原因，
應依不當得利之法則返還該款項予伊等情，依借貸契約及不當得
利之法律關係，求為命被上訴人給付一百七十八萬元及加付法定
遲延利息之判決。
被上訴人則以：兩造係男女朋友，上訴人自願代伊清償房屋貸款
，始贈與伊一百七十八萬元，伊未向上訴人借款等語，資為抗辯
。
原審維持第一審所為上訴人敗訴之判決，駁回其上訴，係以：當
事人主張有金錢借貸關係存在，須就其發生所須具備之特別要件
即金錢之交付及借貸意思表示互相一致負舉證之責任，若僅證明
有金錢之交付，未證明借貸意思表示互相一致者，尚不能認為有
金錢借貸關係存在。上訴人提出之上開支票，固足證明其曾代被
上訴人清償房屋貸款一百七十八萬元，但代為清償房屋貸款之原
因有多端（例如：贈與、借款、債務承擔或其他原因），自不得
僅因其曾代被上訴人清償房屋貸款，即認兩造間成立消費借貸契
約。次查兩造係男女朋友，上訴人因被上訴人憂心無法按期繳納
房屋貸款，乃主動詢問並為其清償房屋貸款一百七十八萬元，經
證人王建安證述屬實，顯見上訴人有將該一百七十八萬元贈與被
上訴人之意思，且其贈與未附有以不能結婚為解除條件。上訴人
既係基於贈與之意思代被上訴人清償房屋貸款，被上訴人受領該
一百七十八萬元即非無法律上之原因。故上訴人依借貸契約及不
當得利之法律關係，請求被上訴人給付一百七十八萬元及加付法
定遲延利息，為無理由，不應准許等詞，為其判斷之基礎。
惟按判決書理由項下，應記載關於攻擊或防禦方法之意見，民事
訴訟法第二百二十六條第三項定有明文，法院為原告敗訴之判決
，而其關於攻擊方法之意見有未記載於判決理由項下者，即為同
法第四百六十九條第六款所謂判決不備理由。上訴人於事實審主
張：被上訴人自始即無與伊白頭偕老夫唱婦隨之意思，竟巧言欺
罔，致伊陷於錯誤而同意給付系爭款項，伊特以此書狀撤銷該受
詐欺之贈與意思表示，被上訴人受領系爭款項，為無法律上之原
因等語（見上訴人九十六年十月四日民事上訴理由暨聲請調查證
據狀，原審卷一八頁以下），攸關上訴人能否依不當得利之法律
關係為本件之請求，係屬重要之攻擊方法。原審未於判決書理由
項下記載其取捨之意見，遽維持第一審所為上訴人敗訴之判決，
自有判決不備理由之違法。上訴論旨，指摘原判決違背法令，求
予廢棄，非無理由。
據上論結，本件上訴為有理由。依民事訴訟法第四百七十七條第
一項、第四百七十八條第二項，判決如主文。
中    華    民    國  九十七  年    六    月   十九   日
                      最高法院民事第七庭
                          審判長法官  劉  福  來
                                法官  陳  國  禎
                                法官  陳  重  瑜
                                法官  吳  謀  焰
                                法官  許  正  順
      本件正本證明與原本無異
                                      書  記  官
中    華    民    國  九十七  年    七    月    一    日
                                                      V


司法院資訊處製作；財團法人民間司法改革基金會備份。
